【裁判字號】    96,訴,1613
【裁判日期】    970408
【裁判案由】    貪污
【裁判全文】
臺灣桃園地方法院刑事判決              96年度訴字第1613號
公  訴  人  臺灣桃園地方法院檢察署檢察官
被      告  丙○○
                    號2 樓
選任辯護人  黃暖琇律師
上列被告因貪污案件，經檢察官提起公訴（95年度偵字第19752
號），本院判決如下：
    主  文
丙○○依據法令從事公務之人員，對於違背職務之行為，收受賄
賂，處有期徒刑肆年，褫奪公權貳年。減為有期徒刑貳年，褫奪
公權壹年。緩刑伍年。扣案之新臺幣壹萬元沒收。
    事  實
一、丙○○本為臺灣桃園監獄戒護科管理員，係依據法令從事公
    務之人員，利用其於民國95年8 、9 月間夜勤擔任信舍（屬
    羈押禁止接見通信人犯之舍房）管理員之機會，明知丁○○
    因涉臺灣桃園地方法院檢察署95年度偵字第17181 號重利案
    件遭本院裁定羈押在該信舍3 房，依法禁止對外接見通信，
    卻因當時經濟狀況困難，竟基於違背職務上之行為收受賄賂
    之犯意，違背該監獄所定「信舍勤務人員應遵守事項」第5
    點、第9 點之規定，自95年8 月13日起至95年9 月3 日止，
    多次主動至信舍3 房與丁○○攀談，兩人遂約定由丙○○代
    丁○○與家屬聯絡通信以利勾串共犯、證人及湮滅證據等違
    背職務之行為，期約新臺幣（下同）5 萬元之賄賂，丁○○
    （所涉行賄罪部分由本院另案審理中）則應允將委託其岳母
    甲○○○轉交5 萬元予丙○○，丙○○則自95年9 月初起多
    次代為撥打電話予甲○○○，聯繫丁○○所涉重利案件聘請
    律師等相關事宜，更於95年9 月初某日起多次約甲○○○在
    桃園縣龜山鄉鄉公所附近公園碰面，並交付丁○○在監所中
    所親筆書寫內載有要求甲○○○先付款5 萬元予丙○○、教
    唆甲○○○找其共犯「陳清麒」以取得其重利案件中證人預
    先簽名之空白A4紙、偽造證人之切結書及要求「陳清麒」將
    可能存有重利案件相關證據之家中電腦隱匿等內容之書信予
    甲○○○、乙○○夫妻，丙○○並將甲○○○交代之事情，
    再書寫於字條上，利用於夜間在信舍執行職務之機會，傳遞
    字條予丁○○，待丁○○閱畢後，再撕毀丟入馬桶內沖掉，
    以避免他人知悉，甲○○○不知丙○○為公務員，僅認得書
    信確為丁○○所書，即於第3 次碰面時，依書信內容指示代
    丁○○先支付1 萬元賄款予丙○○收受，而於第4 次見面時
    ，丙○○即以仍有上面人員需疏通為由，再向甲○○○以借
    款名義要求支付所餘4 萬元之差額，而甲○○○因早已不滿
    丁○○先前對其女兒周承賢多次施以家庭暴力，亦不願幫忙
    丁○○為湮滅證據及勾串證人等犯行，同時亦懷疑丙○○係
    不法之徒藉機勒索，遂向丙○○謊稱欲至大陸後將電話關機
    切斷聯繫，丙○○始未取得剩餘之4 萬元賄款，嗣於95年9
    月15日為臺灣桃園監獄戒護科長吳文山查得丙○○違反規定
    與丁○○交談並代為聯繫甲○○○等情，始至甲○○○住處
    要求配合，並取得丙○○所代轉出之丁○○書信13紙，丙○○於臺灣桃園地方法院檢察署檢察官偵查時自白犯罪，並自
    動繳交所得財物1 萬元，始查悉上情。
二、案經臺灣桃園監獄函請臺灣桃園地方法院檢察署檢察官偵查
    起訴。
    理  由
一、程序事項：
  (一)按「被告以外之人於審判外之言詞或書面陳述，除法律有規
    定者外，不得作為證據」，刑事訴訟法第159 條定有明文。
    關於證人A 、B 、丁○○於臺灣桃園監獄中所為之供述，均
    係被告丙○○以外之人於審判外所為之陳述，且公訴人未特
    予證明（自由證明）該等警詢筆錄具有較可信之特別情況，
    是依上開規定，該等警詢筆錄之記載，就證明構成犯罪之事
    實，固無證據能力。惟審酌證人A 、B 、丁○○於臺灣桃園
    看守所中之供述並非非法取得，且其業於本院審理中具結作
    證，經被告及辯護人為交互詰問完畢，被告於訴訟上之程序
    權，已受保障，是證人A 、B 、丁○○之前開供述，其瑕疵
    即經補正，而得作為渠等於審判期日所為證言之補強。
  (二)按被告以外之人於審判外之言詞或書面陳述，除法律有規定
    者外，不得作為證據，刑事訴訟法第159條第1項固有明文，
    惟被告以外之人於偵查中向檢察官所為之陳述，除顯有不可
    信之情況者外，得為證據；另被告以外之人於檢察事務官、
    司法警察官或司法警察調查中所為之陳述，與審判中之陳述
    不符時，其先前之陳述具有較可信之特別情況，且為證明犯
    罪事實存否所必要者，得為證據。同法第159 條之1 、第15
    9 條之2 亦有明文可參。而依159 條之1 傳聞法則例外之立
    法理由，乃檢察官代表國家偵查犯罪，原則上能遵守法定程
    序，且被告以外之人如具有具結能力，仍應依法具結，以擔
    保其據實陳述。故該條第2 項規定「除顯有不可信之情況外
    」，應係指被告以外之人於偵查中向檢察官所為之陳述，不
    論是言詞或書面，有未遵守法律規定之情形，即檢察官於偵
    查中所為之證據調查，須係出於違法取供者、或具有具結能
    力之被告以外之人，未依法命其具結之情況，始無證據能力
    。證人甲○○○、乙○○、A 、B 、C 、D 、E 在臺灣桃園
    地方法院檢察署，經檢察官告知具結義務及偽證罪之處罰，
    並依法具結而為陳述，此有卷附上開偵訊筆錄及證人結文在
    卷可參，此部分亦未經檢察官、被告及辯護人就證人甲○○○、乙○○、A 、B 、C 、D 、E 證據能力表示異議，復未
    據被告就證人甲○○○、乙○○、A 、B 、C 、D 、E 之陳
    述是否顯有不可信之狀況詳加釋明，參以上揭法條規定，本
    院亦得以證人甲○○○、乙○○、A 、B 、C 、D 、E 偵查
    中之證述採為本件證據。
  (三)按被告以外之人於審判外之陳述，雖不符前4 條之規定，而
    經當事人於審判程序同意作為證據，法院審酌該言詞陳述或
    書面陳述作成時之情況，認為適當者，亦得為證據，當事人
    、代理人或辯護人於法院調查證據時，知有第159 條第1 項
    不得為證據之情形，而未於言詞辯論終結前聲明異議者，視
    為有前項之同意，刑事訴訟法第159 條之5 定有明文。檢察
    官、被告及辯護人於本院準備、審判程序均明確表示，其對
    於卷附被告二技在職專班學籍資料、臺灣桃園監獄夜勤舍房
    值勤日誌表、公職人員履歷表、丁○○書寫之書信、桃園監
    獄值勤守則各1 份及照片6 幀（見96年度審訴字第349 號卷
    第58頁、95年度偵字第19752 號卷(一)第47頁至第102 頁、95
    年度偵字第19752 號卷(二)第1 頁至第7 頁、第44頁、第79頁
    ）等證據能力部分均同意援用，是就上開證據之證據能力部
    分，依刑事訴訟法第159 條之5 之規定，上揭書證部分，應
    均具有證據能力。
  (四)另按除顯有不可信之情況外，公務員職務上製作之紀錄文書
    、證明文書及從事業務之人於業務上或通常業務過程所須製
    作之紀錄文書、證明文書得為證據，刑事訴訟法第159 條之
    4 第1 款、第2 款分別定有明文。又被告之辯護人雖辯稱：
    臺灣桃園監獄收容人律師接見紀錄簿影本，屬被告以外之人
    於審判外之陳述，應無證據能力云云，然查上開臺灣桃園監
    獄收容人律師接見紀錄簿影本1 份（見95年度偵字第19752
    號卷(二)第48頁至第49頁），性質上雖為被告以外之人於審判
    外之書面陳述紀錄，然為公務員職務上製作之紀錄文書，並
    無顯不可信之情況，依前開刑事訴訟法第159 條之4 第1 款
    規定，為傳聞證據之例外情形，應具有證據能力。
二、訊據被告固不否認有代丁○○轉交書信予甲○○○，並傳遞
    字條給丁○○，另有收受甲○○○所交付之1 萬元等情，惟
    矢口否認有何違反貪污治罪條例之犯行，辯稱：丁○○於95
    年間被羈押在臺灣桃園看守所信舍3 房，是伊管理的在押被
    告，因為伊當時在外面被朋友倒債80萬元，想要請丁○○出
    獄之後幫忙，丁○○表示會幫伊要回這筆債務，後來有1 次
    丁○○受傷，伊帶丁○○去就醫，兩人聊天中，丁○○表示
    突然被抓進來，家裡沒有安頓好，所以想要聯絡家人，因為
    伊是新考進去的人員，不知道嚴重性，伊看過丁○○寫的信
    內容，覺得還好，所以就幫丁○○送信，伊總共幫丁○○送
    過3 次信給甲○○○，丁○○看伊幫忙，主動說要給伊3 萬
    元，伊有表示不用，後來伊不想幫丁○○送信了，丁○○就
    恐嚇伊說已經幫忙送了1 次，如果不繼續送，就要將這件事
    情說出去，伊才繼續幫丁○○送信，丁○○有說會在信裡交
    代甲○○○給伊5 萬元，伊表示之前說要給伊3 萬元伊都沒
    有拿，也不會拿5 萬元，只要丁○○出獄之後幫伊處理債務
    就行了，伊與甲○○○總共見過5 次面，其中3 次是幫丁○○帶書信，甲○○○有交代一些事情轉告給丁○○，要丁○○放心家裡的事情及已經有幫丁○○請律師，伊都有將這些
    事情寫在字條上交給丁○○，丁○○看完之後就丟到馬桶裡
    面沖掉，甲○○○有給伊1 萬元，甲○○○叫伊不要再幫丁○○了，表示這是走路工的金錢，伊當時經濟情況不佳才收
    下，伊有表示下個月可以還錢，但是甲○○○表示不用還，
    在最後1 次見面時，伊被丁○○逼的很煩，才會要甲○○○
    將丁○○要的切結書交給伊，為了要讓甲○○○交出切結書
    ，才會跟甲○○○要4 萬元，可是甲○○○表示手上沒有切
    結書，且也沒有4 萬元，伊要走之前有向甲○○○表示沒有
    關係，錢伊會自己想辦法云云。經查：
  (一)被告從95年7 月31日起任職於臺灣桃園監獄看守所，擔任監
    所管理員，負責管理受刑人及維持舍房秩序等情，業據被告
    於本院審理中供承在卷（參見本院卷第183 頁），並有公務
    人員履歷表1 份附卷可佐（見95年度偵字第19752 號卷(二)第
    1 頁至第7 頁），是被告自係依據法令從事公務之人員，洵
    堪認定。
  (二)按貪污治罪條例第4 條第1 項第5 款之「對於違背職務之行
    為收受賄賂之罪」，係以行為人有職務上之權限，對於違背
    職務之行為收受賄賂，圖使行賄人達到其目的為構成要件，
    所謂違背職務，係指依其職務範圍內，應為而不為，不應為
    而為者而言。
    1.證人丁○○係被羈押於信舍3 房，而被告於95年8 月13日
      起至95年9 月3 日止，有多次在臺灣桃園監獄值勤之紀錄
      ，除據被告坦承不諱外，亦有臺灣桃園監獄夜勤舍房值勤
      日誌表1 份附卷可參（見95年度偵字第19752 號卷(一)第47
      頁至第101 頁），另依據臺灣桃園監獄之值勤規定，服勤
      時間不得與任何人聊天，並嚴禁有私自傳話及其他物品之
      行為，此有臺灣桃園監獄值勤守則附卷可稽（見95年度偵
      字第19752 號卷(二)第79頁），而被告係臺灣桃園監獄看守
      所之管理員，自應知悉甚詳，是被告於值勤時間，不得與
      收容人聊天，亦不得代替收容人傳話或書信等情，應堪認
      定。
    2.被告於夜間值勤期間，至信舍3 房門口與證人丁○○對話
      ，除將證人丁○○所書寫之書信帶出交付予證人甲○○○
      外，且為避免談話內容遭他人知悉，另以傳字條方式傳話
      ，除據被告於檢察官訊問及本院審理中供述明確（見95年
      度偵字第19752 號卷(二)第42頁、本院卷第184 頁），另據
      證人丁○○於本院審理時證述：於95年8 月8 日伊因為重
      利案件遭到收押，禁止與外界聯絡，被告當時任職於桃園
      監獄管理員，大約在95年8 月中或底才開始與被告有接觸
      ，有1 次伊因為腳傷，被告關心伊的受傷情形，兩人才認
      識，伊認為伊的案件有很多受委屈的地方，被告有2 、3
      次詢問伊腳傷好了沒有，在無意間也有提到經濟比較不方
      便，另有1 條債務問題，希望伊以後可以幫忙，伊就先提
      起請被告幫伊送書信，被告有意向伊借錢，伊也想要借給
      被告，當時伊人在監獄，無法借錢給被告，被告有拒絕收
      錢，後來隔了1 週，被告又來問伊的腳傷有沒有比較好，
      伊說沒有關係，如果有經濟上的壓力，乾脆幫伊帶1 張紙
      條，伊紙條上有寫清楚，因為伊本身想要聘用律師還有一
      些細節，順便請被告帶出去，紙條上會寫麻煩伊岳母借一
      些錢給被告，這樣一方面被告也可以拿到錢，一方面伊也
      可以串證，於是被告就幫伊帶字條，被告本身並沒有對伊
      說要多少錢，伊有將伊岳母的電話交給被告，在請被告傳
      字條之前，伊有請被告打電話給伊岳母，但是被告表示電
      話無人接聽，後來伊也想要串證及聯絡一些事情，就請被
      告幫伊帶書信出去，被告有說跟甲○○○約在桃園縣龜山
      鄉公所前見面，信裡詳細的內容伊沒有跟被告說的很清楚
      ，畢竟被告是管理員，至於被告有沒有看信的內容，伊就
      不清楚，伊當時雖然有委任律師，但是有些事情沒有辦法
      透過接見時講，有些事情大部分都沒有辦法講等語（見本
      院卷第23頁至第36頁），證人甲○○○於檢察官訊問及本
      院審理時證述：伊是看見電視報導及報紙才知道丁○○被
      收押，被告與伊見面前曾先打電話給伊，被告叫伊伯母，
      問伊是不是丁○○的岳母，表示有封家書要交給伊，說是
      出獄的人託他來跟伊說的，95年8 、9 月間伊曾與被告見
      面，被告表示有信件要交給伊，伊要關心一下到底是發生
      什麼事情，本來以為被告是要來詐騙，所以被告打電話時
      ，伊不理被告，第2 次被告又打電話給伊，伊就想去看看
      到底是什麼事情，就與被告約在桃園縣龜山鄉公所，伊看
      見書信是丁○○的筆跡，有點相信，但是伊沒有戴眼鏡，
      所以帶回家看，至於內容是什麼伊看不懂，因為字很亂，
      伊只知道一些意思，沒有去注意，丁○○講的事情伊不想
      理會，內容伊也沒有注意看，被告交給伊的信有些丟掉了
      ，留下來的都已經交給桃園監獄的人員等語（見本院卷第
      37頁至第48頁、95年度偵字第19752 號卷(一)第120 頁至第
      122 頁、95年度偵字第19752 號卷(二)第72頁），證人乙○○於本院審理時證述：伊與被告在桃園縣龜山鄉公所見過
      1 次面，被告說他是電子公司的工人，姓張，說他出獄的
      朋友在監獄拿到丁○○的信，要交給甲○○○及伊，伊一
      看到字就知道是丁○○寫的等語（見本院卷第53頁），證
      人B （姓名年籍資料詳卷）於檢察官訊問及本院審理中證
      述：伊於94年11月11日進入桃園看守所，被收押在信舍3
      房，後來丁○○也被羈押在信舍3 房，信舍3 房都是禁止
      接見通信的被告，在禁見舍房裡面也不可以跟被告聊天，
      在丁○○入監後沒幾天，伊有看見被告與丁○○隔著門上
      的洞聊天，被告自己走來窗口，然後丁○○再自己走出去
      ，然後兩人在窗口邊談話，當時伊不知道被告的名字，都
      叫被告主管，大家都叫被告「阿堡」，伊有看過好幾次丁○○與被告隔著禁見舍房的房門聊天、傳紙條，丁○○有
      交書信給「阿堡」，由丁○○從窗口底下把信件傳遞給「
      阿堡」，「阿堡」也有拿字條給丁○○，丁○○看完字條
      後就將字條撕破丟到馬桶內，有時候距離比較近就有聽到
      ，有時候比較遠就沒有聽到等語（見95年度偵字第19752
      號卷(一)第43頁、本院卷第109 頁至第115 頁），證人A （
      姓名年籍資料詳卷）於檢察官訊問及本院審理中證述：95
      年9 月1 日伊因殺人未遂案件被羈押禁止接見通信在信舍
      3 房，被告是看守所內的管理員，伊有看見被告與丁○○
      在講話，伊不知道被告的全名，只知道丁○○叫被告「阿
      堡」，伊看過的次數有很多次，交談的次數相當頻繁，伊
      記得被告與丁○○有談到要如何交保的問題，丁○○好像
      有叫「阿堡」去找他的律師拿文件，然後還叫「阿堡」去
      他家裡拿文件，伊有看過丁○○傳遞2 次書信給被告，被
      告有1 次從舍房的門將字條交給丁○○，丁○○看完字條
      後就馬上將字條撕掉，伊不知道被告有拿幾次字條，但是
      伊確定伊看到的那次，丁○○看完之後，就把字條撕的很
      碎，並且丟到馬桶，丁○○與被告交談時雖然有刻意壓低
      音量以避免他人聽到，但是再怎麼小聲，都可以多少聽到
      ，因為舍房很小，多少都會聽到談話內容，被告與丁○○
      的對話，有幾句話聽的到，有幾句話就沒有聽得很清楚，
      伊當時也沒有很仔細得聽，伊當時是已經躺下來，睡覺的
      位置頭剛好在門口方向，舍房只有2 、3 坪，多少都會聽
      到一些等語（見95年度偵字第19752 號卷(一)第43頁至第44
      頁、本院卷第138 頁至第144 頁），證人C （姓名年籍資
      料詳卷）於本院審理時證述：95年8 月間伊因案被羈押禁
      見在信舍3 房，伊有看見丁○○與主管隔著門聊天，丁○○也有傳遞過字條給主管，約看過1 、2 次，丁○○與管
      理員的對話伊沒有聽到，因為伊睡覺位置是腳靠門、頭在
      廁所方向等語（見本院卷第144 頁至第148 頁），證人E
      （姓名年籍資料詳卷）於本院審理時證述：95年8 月間伊
      因案被羈押在信舍3 房，伊有見過1 位主管常常來找丁○○，兩人在門口聊天，聊天的內容伊已經忘記了，伊看到
      傳遞字條的次數約有1 、2 次，是丁○○傳給主管，丁○○與主管大都用臺語對話，伊聽不懂等語（見本院卷第14
      8 頁至第152 頁），證人D （姓名年籍資料詳卷）於本院
      審理時證述：95年8 月間伊有因案被羈押在信舍3 房，伊
      有看過丁○○與1 位叫「阿堡」的主管隔著舍房在交談，
      「阿堡」來找丁○○談話時，伊不會注意他們談話的過程
      ，伊大部分都在看書，也沒有專心在注意他們對話的內容
      等語（見本院卷第153 頁至第157 頁），是證人丁○○經
      本院裁定羈押於臺灣桃園監獄附設看守所，並禁止接見通
      信，被告代替證人丁○○傳遞書信予證人甲○○○，並為
      防止談話內容遭他人知悉，而由被告將欲告知證人丁○○
      之事，以字條傳遞予證人丁○○，證人丁○○看完後立即
      丟入馬桶內沖掉之事實至為明確，被告上開所為顯屬違背
      職務之行為。
    3.至被告雖辯稱：第1 次傳遞的書信伊有看到內容，伊覺得
      內容還好，不知道嚴重性，傳遞完第1 次書信後，丁○○
      威脅伊如果不繼續傳，就要將這件事情告訴大家云云，惟
      據被告於本院審理時另供述：因為丁○○在監獄裡會慌，
      也不知道外面的情形，情急之下就講說「這種事情如果沒
      有處理好被抖出來，我看你也不用作了」，應該也是無心
      說的等語（見本院卷第36頁），被告前後辯解不一，其供
      述之真實性已有重大瑕疵，而不足採信；另據證人丁○○
      於本院審理時證述：伊沒有威脅被告如果不繼續幫忙，就
      要把事情抖出來等語（見本院卷第30頁），證人B 於檢察
      官訊問及本院審理時證述：伊沒有聽到丁○○威脅被告一
      定要傳遞字條，不然要將事情抖開來的話，都是被告自己
      走來窗口，然後丁○○走出去與被告講話等語（見95年度
      偵字第19752 號卷(一)第44頁、本院卷第112 頁、第115 頁
      ），證人A 於檢察官訊問及本院審理時證述：被告與丁○○談話時沒有起爭執等語（見95年度偵字第19752 號卷(一)
      第44頁、本院卷第142 頁），證人A 、B 與被告、證人丁○○間素無恩怨，當無虛偽陳述以誣陷被告或偏頗證人丁○○之必要，證人A 、B 於檢察官訊問及本院審理中證述
      之內容均一致，並無重大歧異，證人A 、B 證述之內容應
      具有相當之可信度，觀諸被告與證人丁○○隔門談話時，
      兩人並無爭執之情事，是被告辯稱其第2 、3 次送信係遭
      受證人丁○○之脅迫等情，顯屬卸責之詞。至被告之辯護
      人雖另辯稱：證人C 、D 、E 均證述未聽清楚被告與丁○○談話之內容，然證人B 睡覺之位置在後側，卻證述有聽
      到被告與丁○○談話之內容，顯見證人B 證述之內容不實
      在云云，惟觀諸監所舍房空間狹小，彼此間之對話易遭他
      人知悉，而被告與證人丁○○對話時，已值休憩時間，四
      周安靜之情形下，若仔細聆聽，本即容易遭他人知悉，而
      隨著個人之注意程度不同，亦會有不同之聽聞程度，縱使
      證人B 所處之位置非靠近門邊，然證人B 亦非無法聽聞被
      告與證人丁○○之對話，是辯護人上開所辯，顯屬無稽；
      再者，被告雖辯稱其只有看過第1 次所送書信的內容，對
      於第2 、3 次送信的內容並不知悉，惟證人丁○○係受禁
      止接見通信處分之羈押被告，於禁見處分期間內，證人丁○○依法不得與外界聯絡，而證人丁○○於甫受羈押處分
      之際，即有委任律師，若有任何需要聯繫事項，依法本得
      於律師接見時委託律師代為處理，然證人丁○○卻捨此正
      當途徑，而將要轉交予證人甲○○○之書信委託被告攜帶
      外出，兩人甘冒如此重大風險之情形下，顯見證人丁○○
      所書寫之信件內容非僅單純安頓家人，必涉及其他不法情
      事，被告辯稱以為代為轉交之書信內容正常，顯屬推諉之
      詞，不足採信；另觀諸證人甲○○○所提出證人丁○○書
      寫之書信13張，內容係關於教唆甲○○○找其共犯「陳清
      麒」取出重利案件中證人預先簽名之空白A4紙、偽造證人
      之切結書及要求「陳清麒」將可能存有重利案件相關證據
      之家中電腦隱匿等情，亦有扣案之書信13張附於本院卷可
      參（見95年度偵字第19752 號卷(二)第44頁），是被告上開
      所辯，顯屬卸責之詞，不足採信。
  (三)按收受賄賂罪之成立，以他人有行使賄賂之意思為前提，必
    他人所交付之財物，係本於對收受者行賄意思；在公務員主
    觀上，亦須要有受賄之意思，即賄賂之不法報酬必須與公務
    員本身之職務行為或違背職務行為具有一定之對價關係，始
    足當之（最高法院94年度臺上字第537 號判決意旨參照）；
    收受賄賂罪，以他人有行求賄賂之事實為前提，若他人所交
    付之物或不正利益並非基於行賄之意思，即非賄賂，自無收
    受賄賂之可言。故賄賂之不法報酬必須與公務員之職務行為
    或違背職務行為具有一定之對價關係，即須有以賄賂或不正
    利益以買通公務員，使對於職務上行為或違背職務之行為踐
    履賄求對象之特定行為，苟非關於此賄求對象之特定行為之
    報酬，即不得謂為賄賂（最高法院86年度臺上字第2604號判
    決意旨參照）。本件次應審究為被告於本件違背職務之行為
    代價為何：
    1.被告於偵查及本院審理時先後辯稱：伊當時還沒有跟丁○○講處理80萬元債務的事情，伊只有跟丁○○說希望將來
      可以幫伊處理1 件事；伊當時只有跟丁○○說要他幫忙，
      並沒有說要幫伊討債，所以證人才說沒有聽到要丁○○幫
      伊討債，伊所說的困難，即是債務方面，伊說的是外面有
      困難，並非生活有困難；丁○○一開始用字條傳遞內容，
      說要給伊3 萬元，伊表示不用，然後伊說在外面有困難，
      有件事情需要丁○○幫忙處理，但是丁○○沒有問是什麼
      事情，伊也沒有說是什麼事情，丁○○以為是伊欠別人錢
      ，至於為何會在後面變成5 萬元，伊也不清楚，丁○○是
      有在書信內容裡提到要甲○○○給伊5 萬；伊當時在外面
      被朋友倒債80萬元，想要請丁○○出獄之後幫忙，丁○○
      說會幫伊要回這筆錢，伊幫丁○○傳遞字條之代價就是丁○○同意幫伊處理債務代價云云（見95年度偵字第19752
      號卷(一)第5 頁、第131 頁、本院96年度審訴字第349 號卷
      第67頁、96年度訴字第1613號卷第185 頁），被告此部分
      供述前後不一，其供述之可信性已存疑，而不足採信；另
      據證人丁○○於本院審理時證述：被告幫伊送信並無要求
      任何酬勞，伊一開始有說叫被告去找伊岳母，伊會叫伊岳
      母借被告3 萬元，起先被告拒絕伊，後來被告又來關心伊
      ，伊說借被告5 萬元去繳房子的租金及押金，才會在字條
      上用立可白將3 萬元塗改成5 萬元，被告才說到時再還給
      伊，被告總共幫伊送了3 、4 次信，伊記得在信中有寫被
      告人不錯，叫伊岳母先拿或先借5 萬元給被告，沒有說到
      被告的身份，至於伊岳母會不會做，伊就不確定，後來伊
      也不確定被告拿到多少錢，因為被告就被調走了等語（見
      本院卷第23頁至第36頁），證人B 於檢察官訊問時證述：
      丁○○向被告說有事要拜託他，被告也稱有事要拜託丁○○，內容是被告在外面生活有困難，並非要丁○○出去後
      幫忙討債，2 人所言是互相幫忙，丁○○叫被告到其岳母
      家拿3 萬元等語（見95年度偵字第19752 號卷(一)第43頁）
      ，是被告與證人丁○○間非以債務處理為代價一情，應堪
      認定；甚且，被告縱要求證人丁○○於出監後幫其處理債
      務，惟處理債務之性質，本質上為勞務之給付，並非貪污
      治罪條例所規範之金錢、不法利益範疇，是此部分與被告
      違背職務之行為，並不具有對價關係。
    2.被告於偵查及本院審理時雖另辯稱：伊第2 次帶書信給甲○○○時，甲○○○有給伊1 萬元，伊有拒絕，但是因為
      甲○○○一直要塞給伊，伊當時經濟情況不好，想說等下
      個月手頭鬆一點才還給甲○○○，伊與丁○○並未就3 萬
      元或5 萬元達成收受賄賂之合意云云，惟查：
      據證人丁○○於本院審理時證述：是被告先向伊表示經
        濟有困難，伊才說要借錢給被告，伊一開始有說叫被告
        去找伊岳母，伊會叫伊岳母借伊3 萬元，起先被告拒絕
        伊，後來被告又來關心伊，伊說借被告5 萬元去繳房子
        的租金及押金，才會在字條上用立可白將3 萬元塗改成
        5 萬元，被告才說到時再還給伊，被告對於伊將3 萬元
        改成5 萬元沒有表示意見，應該是在被告第2 、3 次送
        信時，才寫到請甲○○○給被告5 萬元，被告總共幫伊
        送了3 、4 次信，過程中被告是否有拒絕，伊已經忘記
        了，但是伊並沒有說如果不繼續幫伊，伊就要將事情抖
        出來，伊記得在信中有寫被告人不錯，叫伊岳母先拿、
        先借5 萬元給被告，沒有說到被告的身份，伊認為這是
        符合情理，不能說是代價，至於伊岳母會不會做，伊就
        不確定，後來伊也不確定被告拿到多少錢，因為被告就
        被調走了等語（見本院卷第29頁至第36頁），證人丁○○於被告代為轉送書信時，已於書信內要求證人甲○○○代為支付5 萬元予被告，並將上開諸情告知被告，被
        告並無反對意思，且將該封書信轉交予證人甲○○○，
        顯見被告與證人丁○○間就收受5 萬元之賄賂，應達成
        合意。至證人丁○○雖證述兩人間係借貸關係，且請證
        人甲○○○交付之5 萬元並非代價云云，惟證人丁○○
        與被告並無深交，兩人間之交情僅為隔著舍房門窗短暫
        交談，證人丁○○又身繫囹圄，若非欲藉由金錢使被告
        為其代為轉送書信，何需大費周章叫被告至其岳母甲○○○之住處收取金錢，且若僅係單純之借貸關係，兩人
        間並未就還款日期、利息做約定，亦未書立借據作為憑
        證，是證人丁○○此部分之證述，顯屬推諉之詞，不足
        採信。再者，另據證人甲○○○於檢察官訊問時證述：
        伊第3 次時有拿1 萬元給被告，後來第4 次見面時，被
        告又開口向伊借4 萬元，被告跟伊說上面還有人，伊就
        跟被告說伊身上沒有錢，伊回去商量看看等語（見95年
        度偵字第19752 號卷(一)第10頁），被告與證人丁○○若
        非對賄款5 萬元達成合意，被告何以收受1 萬元後，另
        要求證人甲○○○交付4 萬元，足徵被告與丁○○係以
        5 萬元之代價作為違背職務上行為之代價。
      被告雖辯稱：伊自甲○○○處所收受之1 萬元，係甲○○○自願交付給伊云云，而據證人甲○○○於偵查及本
        院審理時雖亦證述：伊印象中沒有信件有用立可白塗過
        ，也沒有印象其中1 封信有寫要拿5 萬元給被告，伊後
        來有拿1 萬元給被告，錢是伊自己拿給被告的，跟字條
        無關，被告也沒有開口說丁○○請他來拿錢，伊給被告
        1 萬元時，被告一直說不要，伊就跟被告說你工作那麼
        辛苦，要給被告一些走路工，伊當時想說要擺脫被告，
        想說給被告這些錢，就不用再管這些事情了，被告後來
        拿錢後有表示有錢時就會將錢還給伊等語（見95年度偵
        字第19752 號卷(一)第9 頁至第10頁、96年度偵字第1975
        2 號卷(二)第72頁、本院卷第37頁至第48頁）。惟本件係
        被告代替證人丁○○交付書信予證人甲○○○，並非證
        人甲○○○要求被告前來，證人甲○○○僅係單純收受
        書信，證人甲○○○證述交付之1 萬元係走路工費用，
        顯有違常情；而依證人甲○○○所證述之情節，證人甲○○○對證人丁○○所書寫信件之內容並不瞭解，被告
        亦無糾纏證人甲○○○之情事，證人甲○○○卻證述交
        付金錢係用以擺脫被告，兩者顯有矛盾；若僅是單純之
        走路工費用，證人甲○○○卻支付1 萬元，亦顯不相當
        ；另觀諸扣案之證人丁○○所書寫之書信13封內，唯獨
        缺少證人丁○○所書寫支付被告5 萬元之書信，亦足徵
        證人甲○○○業已看過證人丁○○所書寫內有要求支付
        被告5 萬元之書信，證人甲○○○唯恐他人知悉，且避
        免擔負刑事責任，而預先將該封書信銷毀，是證人甲○○○上開辯解，顯為推諉責任之詞，不足採信。
  (四)綜上，被告及其辯護意旨所辯，要難憑採。本案事證明確，
    被告對於職務上之行為，收受賄賂犯行，洵堪認定，應予依
    法論科。
三、論罪科刑部分：
  (一)被告係臺灣桃園監獄戒護科管理員，係依據法令從事公務之
    人員。核被告所為，係犯貪污治罪條例第4 條第1 項第5 款
    對於違背職務之行為收受賄賂罪。被告期約賄賂之低度行為
    ，應為收受賄賂之高度行為所吸收，不另論罪。又按貪污治
    罪條例第8 條第2 項前段規定：「犯第4 條至第6 條之罪，
    在偵查中自白，如有所得並自動繳交全部所得財物者，減輕
    其刑」。而此所謂自白，乃被告對自己犯罪事實之全部或一
    部之供述之謂，被告所供述者，不必限於構成要件該當事實
    ，即除供述構成要件該當事實之外，另外主張違法阻卻事由
    或責任阻卻事由，仍不失為自白（最高法院93年度臺上字第
    2870號判決要旨參照），被告行為後，於臺灣桃園地方法院
    檢察署檢察官訊問時，已先後坦承丁○○有告知書信內有記
    載要求甲○○○代為給付5 萬元，並自甲○○○處收受1 萬
    元等情節，有偵訊筆錄在卷可稽（見95年度偵字第19752 號
    卷(一)第30頁），雖被告之辯護人為其為無罪之答辯，惟此僅
    係辯護人辯護權之正當行使，與被告於偵查、審理中為自己
    所為辯解，均不影響其原先自白之效力，且被告已將所收受
    之賄款1 萬元自動繳交，有偵訊筆錄及臺灣桃園地方法院檢
    察署贓證物款收據1 份在卷可參（見95年度偵字第19752 號
    卷(二)第82頁、第85頁），應依貪污治罪條例第8 條第2 項前
    段之規定減輕其刑。另按貪污治罪條例第12條第1 項規定：
    「犯第4 條至第6 條之罪，情節輕微，而其所得或所圖得財
    物或不正利益在新台幣5 萬元以下者，減輕其刑」，被告與
    證人丁○○約定之財物為5 萬元，應依貪污治罪條例第12條
    第1 項之規定，遞予減輕其刑。辯護人雖另辯稱：證人丁○○部分業經臺灣桃園地方法院檢察署起訴，請求依貪污治罪
    條例第8 條第2 項後段之規定，減輕其刑云云，惟按「犯第
    4 條至第6 條之罪，在偵查中自白，如有所得並自動繳交全
    部所得財物者，減輕其刑；因而查獲其他正犯或共犯者，減
    輕或免除其刑」，貪污治罪條例第8 條第2 項定有明文，被
    告雖於偵查中自白，然本件查獲之源由係因其他受容人向臺
    灣桃園監獄典獄長報告被告與證人丁○○勾結，經由證人甲○○○之證述，始查獲被告代證人丁○○傳遞書信予證人甲○○○，而證人丁○○亦證述有交代證人甲○○○交付金錢
    予被告，亦經證人丁○○於95年9 月14日監所訪談中證述明
    確（見96年度偵字第19752 號卷(二)第14頁至第15頁），觀諸
    證人丁○○證述之時間亦較被告首次於95年9 月15日檢察官
    訊問時始坦承有收受證人甲○○○所交付之1 萬元為早（見
    96年度偵字第19752 號卷(一)第12頁），是本案並非因被告之
    自白而查獲證人丁○○，辯護人據此聲請酌減其刑，顯無理
    由。
  (二)爰審酌被告甫擔任臺灣桃園監獄附設看守所之管理員，肩負
    維護監所秩序，竟不知廉潔自持、盡忠職守，因一時貪念，
    與羈押人犯丁○○達成賄賂之合意，且自證人甲○○○處收
    受賄賂1 萬元，破壞國家公務員形象，有悖全民託付與期待
    ，惡性非輕，犯後雖曾自白，惟對於部分情節，仍有避重就
    輕之嫌，犯罪後態度非佳，惟念其所得之利益輕微，於犯後
    亦深表悔悟等一切情狀，公訴人雖對被告具體求處有期徒刑
    10年，本院以上開理由，認公訴人之求刑稍嫌過重，爰量處
    如主文所示之宣告刑。又按貪污治罪條例第17條規定，犯該
    條例之罪經宣告有期徒刑以上之刑者，應宣告褫奪公權，此
    規定為刑法第37條第2 項之特別規定，應優先適用，至宣告
    褫奪公權之期間，該條例並無特別規定，自應依刑法第37條
    規定，諭知褫奪公權2 年。再按中華民國96年罪犯減刑條例
    業於96年7 月4 日修正公佈，並於96年7 月16日施行，查本
    件被告犯罪時間在96年4 月24日以前，雖係犯貪污治罪條例
    第4 條之罪，本不得予減刑，但既經依同條例第12條第1項
    規定減輕其刑，依上開減刑條例第3 條第1 項第1 款但書規
    定，仍合於減刑之要件，爰就被告所宣告之刑減其二分之一
    如主文所示，其褫奪公權部分，並比照主刑部分減輕如主文
    所示。
  (三)再查，被告未曾受有期徒刑以上刑之宣告，有臺灣高等法院
    被告全國前案紀錄表可稽，本院審酌被告年紀尚輕，犯罪所
    得亦已經追繳，被告於犯後亦深表悔悟，是認被告經此審判
    程序，應已知警惕無再犯之虞，認所宣告之刑以暫不執行為
    適當，爰諭知緩刑如主文所示，以啟自新。
  (四)末查，被告犯罪所得之財物1 萬元業經追繳，此亦有臺灣桃
    園地方法院檢察署贓證物款收據1 份附卷可參（見95年度偵
    字第19752 號卷(二)第85頁），自無須再依同條例第10條第1
    項追繳，且該賄款並無被害人，應依同條項之規定宣告沒收
    。
據上論斷，應依刑事訴訟法第299 條第1 項前段，貪污治罪條例
第2 條、第4 條第1 項第5 款、第8 條第2 項前段、第10條第1
項、第12條第1 項、第17條，刑法第11條、第37條第2 項、第74
條第1 項第1 款，中華民國96年罪犯減刑條例第2 條第1 項第3
款、第3 條第1 項第1 款但書、第7 條、第14條，判決如主文。
本案經檢察官蔡正雄到庭執行職務。
中    華    民    國    97    年    4    月    8      日
                  刑事第四庭  審判長法  官  黃斯偉
                                    法  官  陳可薇
                                    法  官  張淑華
以上正本證明與原本無異。
如不服本判決，應於送達後10日內，向本院提出上訴狀。
                                    書記官  鄭嘉惠
中    華    民    國    97    年    4     月    8     日
附錄本案論罪科刑法條
貪污治罪條例第4條
有下列行為之一者，處無期徒刑或十年以上有期徒刑，得併科新
台幣一億元以下罰金：
一、竊取或侵占公用或公有器材、財物者。
二、藉勢或藉端勒索、勒徵、強占或強募財物者。
三、建築或經辦公用工程或購辦公用器材、物品，浮報價額、數
    量、收取回扣或有其他舞弊情事者。
四、以公用運輸工具裝運違禁物品或漏稅物品者。
五、對於違背職務之行為，要求、期約或收受賄賂或其他不正利
    益者。
前項第一款至第四款之未遂犯罰之。


司法院資訊處製作；財團法人民間司法改革基金會備份。
